行　政　法　院　判　決　　　　　　　　　　　　　八十八年度判字第四○二三號
　　原　　　告　甲○○
　　被　　　告　財政部臺灣省南區國稅局
右當事人間因綜合所得稅事件，原告不服行政院中華民國八十七年九月二十四日台八
七訴字第四七六四二號再訴願決定，提起行政訴訟。本院判決如左︰
　　主  文
原告之訴駁回。
　　事  實
緣原告民國八十二年度綜合所得稅結算申報，被告以其漏報配偶施勝雄取自國防部中
山科學研究院（以下簡稱中科院）之薪資所得計新台幣（下同）二五六、○五○元，
乃核定補徵稅額三二、六六三元。原告不服，申經復查結果，未准變更，提起一再訴
願、亦遞遭駁回，遂提起行政訴訟。茲摘兩造訴辯意旨於次：
原告起訴意旨略謂︰一、按「個人之綜合所得總額，以其全年左列各類所得合併計算
之：第三類：薪資所得：凡公、教、軍、警、公私事業職工薪資及提供勞務者之所得
：薪資所得之計算，以在職務上或工作上取得之各種薪資收入為所得額。前項薪資包
括：薪金、俸給、工資、津貼、歲費、金、紅利、各種補助費及按月或按年分期給
付之退休金或養老金．．．。」固為所得稅法第十四條第一項第三類所明定，惟同法
第四條第八款亦規定「左列各種所得，免納所得稅．．．八、中華民國政府或外國政
府，國際機構、教育、文化、科學研究機關、團體，或其他公私組織，為獎勵進修、
研究或參加科學或職業訓練而給與之獎學金及研究、考察補助費等。但受領之獎學金
或補助費，如係為授與人提供勞務所取得之報酬，不適用之。」因此，本案系爭「品
位加給」所得是否具研究補助費之性質而合於免稅之規定，自應探究其實質。查上開
免稅條款之立法意旨，乃在對於從事研究開發工作者，予以租稅優惠，以便提昇國家
科技水準，並改善社會生活條件。細究中科院所研發者，乃及國家安全、全民福祉
之國防科技，非一般民生科技所可比擬，而一般科技之研發尚且予以租稅優惠，舉輕
以明重，本案之研發自應給予更高之優渥與獎勵，故而本案原告所領取者，不論名稱
究係品位加給，抑或技術津貼，均為研究補助費，應合於免稅優惠之立法目的，依法
免納所得稅。被告認定系爭所得為應稅所得，其所依據者為財政部六十八年十一月三
十日台財稅字第三八五○一號函釋「一、凡依職級按月、定額發給者，屬研究人員之
薪資所得，應辦理扣繳，並於年度申報綜合所得稅。二、如係按研究計畫個案給付，
並非通案、按職級、按月給付者，則為研究補助費，依法可免納所得稅。．．．」，
但依該函釋內容以察：(一)本件系爭所得究竟是否屬免稅之研究補助費，首先應審查者
，為該項所得之本質，而非給付之方式，被告以法律未規定之要件限制免稅之認定標
準，顯然與「租稅法定主義」有違。(二)至系爭「品位加給」（或技術津貼）本質為何
﹖給付機關遠比其他機關清楚，本案系爭所得既經發放單位認定為免稅所得，自足堪
信實，且十數年來扣繳機關及徵、納雙方均如此認定，財政部亦從無異議，益證該項
所得確為免稅之研究補助費無疑。(三)姑且不論本件系爭之品位加給（或技術津貼）本
質為何，但就中科院自申請及至發放該項所得予員工之過程觀之，亦合於上開財政部
函釋說明第二點免納所得稅之要件，按本案研究補助費係以「個案」申請，換言之，
是針對每個研究計畫個別申請，且其發放方式是依各個員工對各個不同之專案所作之
各別貢獻程度，分別發放，因此，在不同之專案中，各參與員工所領取之研究補助費
，並不固定，亦即並非定額給付。再研究補助費依其性質原應依各階段進度，分別給
予，但國防科技之研發乃經年累月始能獲得成果，倘堅持該原則，將置員工生活於不
顧，有鑒於此，在會計上乃依員工參與程度不同，分別計算獎勵津貼之金額採按月給
付，此乃權衡變通之辦法，惟中科院係專案個別申請研究補助費，且按研究計畫個案
分別給付，應無疑義，由上述得知，本件之品位加給（或技術津貼）所得，依該函釋
應屬免稅範圍。二、再訴願理由略稱「中科院給付軍職員工之品位加給及技術津貼之
性質。．．．查中科院八十一年十一月三日訓誠字第一六八七三號函致財政部台灣
省北區國稅局，說明該院各類薪資扣繳所得稅狀況，略以該院於年度開始即訂有各項
研究計畫，並按照研究計畫逐月實施。各項研究計畫除一般經費外，為獎勵科技人員
竭盡心智參與研發工作，另編列研發人員研究補助費及技術津貼。為便利作業，研發
人員研究補助費係採按月發放方式，再經由成本歸戶手續，回歸計畫預算內（研究補
助費採個案給付，必將增加人力及作業之負擔，不符經濟效益）等語。足見中科院給
付非軍職員工之品位加給及技術津貼之所得，屬經常性研究補助費給與，且依職級按
月定額支給，．．．核非免稅之薪資所得，．．．併課其當年度綜合所得稅，並無不
合」。但查(一)所謂「按職級給付」，乃鑑於參與研發者能力、經驗、資歷等各不相同
，故有不同之獎勵，中科院為求客觀之標準，因此訂有職等，是以焉能倒果為因，以
因有職等之訂定，並依此作為研究費之發放標準，即否定研究費之本質，該項認定顯
與論理法則有違。(二)又「按月給付」者，實乃國防科技研發成果之顯現須經漫長時間
，倘不採按月支領，顯然不足以維持研究人員之生活，為此，被告及訴願、再訴願機
關以此法律未規定之免稅要件強加入本件免稅之認定，已屬違背「租稅法定主義」，
又無國防科技研發之特性，徒以發放方式之固定與否為免稅認定之標準，亦嫌速斷
。(三)況且該系爭所得，乃中科院分別依個案計畫編列預算，換言之，即係按研究個案
而非通案編列預算。至中科院核發方式為何乃著重於員工實際生活所需，尚不影響該
系爭所得之本質，被告及再訴願機關以核發方式否定所得之本質，顯不符依法課稅原
則。三、再訴願決定理由復稱「且中科院對所給付之品位加給及技術津貼均已依規定
按薪資所得申報扣繳，並填發各類所得扣繳暨免扣繳憑單送交再訴願人有案．．．併
課其當年度綜合所得稅，並無不合」。惟本案係就七十九年度之綜合所得稅短報作成
處分，查中科院扣繳「品位加給」及「技術津貼」所得是於八十三年應財政部台灣省
北區國稅局之請，就當（八十三）年度先行扣繳，然該項所得是否應稅，現仍爭議中
，被告竟以事後且尚未定讞之行為，追溯作為處分及復查決定之依據，顯然有悖法律
不溯既往原則。況且原告於當年度申報所得稅時，即依當年度扣繳憑單辦理，而今距
前申報日期四年後，中科院復掣發扣繳憑單，其掣發原因為何﹖所據法令為何﹖在在
不詳，而被告卻依此為補稅理由，實屬牽強。反之，倘中科院自始拒發扣繳憑單，依
再訴願決定理由意旨，是否就證明該項所得為免稅﹖綜之，被告及其上級機關怠於事
實之認定，而以扣繳憑單之掣發與否為課稅之認定標準，實有悖依法課稅原則，而再
訴願決定維持原處分，亦屬違誤，均應予以撤銷。四、按公法上之爭訟，應有信賴保
護原則之適用，蓋不管行政機關之決定是否合法，除了重大且明顯之瑕疵或其違法係
可歸責於納稅義務人外，行政機關之行為一經表露於外，人民通常會對其所造成「法
律狀態」之存續寄以信賴，並以之作為行為依據，此種依據之信賴，應受保護，否則
人民將生活於一不確定之法律狀態中。(一)查本案品位加給（或技術津貼）應否課徵所
得稅，早在民國六十八年財政部即擬具辦法報行政院六十八年十一月八日台六十八財
第一一二○四號函准備查在案，並以台財稅第三八五○一號函復國防部，中科院秉此
遵循往例，就系爭所得仍依法認定為免稅，因此，並未開立扣繳憑單給原告。甚者，
稅捐稽徵人員逐年審閱中科院相關之會計資料，對系爭金額未予扣繳乙節，均未予置
喙，足證稅捐稽徵人員同意中科院對該所得性質認定為研究補助費，屬免稅範圍，是
屬合法、適當。又八十一年十一月三日中科院尚以中科院（八十一年）訓誠字第一六
八七三號函財政部台灣省北區國稅局，檢送有關研究補助費之相關資料及其性質說明
，以證實該筆研究補助費應屬免徵所得稅範圍，該局亦無疑義。顯然原告對系爭所得
免納所得稅之信賴利益應受保護。至再訴願決定理由稱「所得稅法第九十五條之規定
，僅係為加強課稅資料之正確性，授予稽徵機關調查及督促扣繳義務人對於扣繳報告
之確實，尚不因稽徵機關未為調查或督促扣繳義務人，即認納稅義務人就其取得之所
得不負申報之義務」顯係規避責任之詞。(二)再就財稅機關之作為以觀，除前項所述外
，財政部賦稅署於八十年一月四日就納稅義務人所提出中科院非軍職人員薪資未盡合
理之建言，移交桃園縣稅捐稽徵處查明，經該處大溪分處派員瞭解調查結果略以：據
中科院稱其員工薪資係分本俸及品位（研究補助費）兩部分，本俸依法課稅，至品位
依所得稅法第四條第八款規定，依法免納所得稅。並函復納稅義務人略以：中科院員
工研究加給係政府為獎勵科技人員科技研究工作之補助費，此研究補助費台端建議應
改成單一薪俸核課綜合所得稅，以健全所得稅制，此案俟所得稅法修正時將一併建議
上級單位參採。按對於法律之規定有疑義者，自當以命令補充之，本案系爭所得依上
開所陳，迨至八十年稅捐機關仍為免稅所得，因此，法律見解或行政命令縱有變更
，亦應詳述理由，重新發佈，並自新函令頒布日生效，否則人民財產權之保障，將無
所依歸。(三)溯自八十一年七月一日財政部台灣省北區國稅局成立，對中科院給付之「
品位加給」與「技術津貼」究竟可否適用所得稅法第四條第八款規定免課所得稅，認
滋生疑義，乃於八十二年四月十五日北區國稅三第八二○○七三○七號函財政部建議
「考量中科院薪給制度對研究補助費性質之加給未按個案給付，致應列入課稅範圍之
因素，採不溯既往原則；明定自八十二年度起，中科院非軍職人員研究補助費性質之
品位加給、技術津貼均應列入薪資所得扣繳範圍，並應依法申報綜合所得稅。」按：
1.政府機關乃屬一體，尚不得因編制之改變，而否認前者之作為，是以在未有新函令
發布前，自不應編制之改變，肆意將免稅所得改列為應稅所得。2.又北區國稅局亦坦
承系爭品位加給（及技術津貼）究竟是否合於免稅要件滋生疑義，如此自應由主管機
關函釋清楚，在未函釋前，自應依往例就有利人民部分，從優適用。3.再北區國稅局
於該函中亦建議「採不溯既往原則；明定自八十二年度起．．．」，洵證以往有利納
稅義務人之行為效果，不應剝奪，並且應自「明定」課稅之時點後，始行通知依法申
報。五、綜合上述，本件系爭品位加給（或技術津貼）除主管財稅機關合理說明該項
所得不予免稅之理由並發佈新函令，否則自應依歷年來徵、納雙方共識，就系爭所得
列入免予申報並繳納所得稅之項目。為此尚請賜判決將原處分及一再訴願決定撤銷等
語。
被告答辯意旨略謂：一、本件原告配偶施勝雄為中科院非軍職員工，八十二年度領取
中科院薪資所得中有二五六、○五○元屬「品位加給」，為原告所不爭，而中科院之
預算雖分別依計畫編列人事費支應其員工之各項給與，但實際上領受「科技品位加給
」或「技術津貼」之非軍職人員，無論配屬之單位或參與不同計畫，悉依該院所訂「
科技人員品位加給支給標準表」、「技術員薪給標準表」之等級，每月按級定額領取
「科技品位加給」或「技術津貼」。中科院與聘僱人員之約定事項亦載明「薪給」除
實物代金及眷補費外，包括全部給與，此業經財政部台灣省北區國稅局派員赴中科院
查明，並為中科院八十一年十一月三日八十一訓誠字第一六八七三號函中所明示，是
系爭「品位加級」自始即屬薪資所得。至原告訴稱本案之研究補助費係針對每個研究
計畫個別申請，且其發放方式是依各個員工對各個不同之專案所作之各別貢獻程度分
別發放，因此，在不同之專案中，各參與員工所領取之研究補助費並不固定，即非定
額給付云云，顯非事實，仍應依法合併申報繳稅。原核定予以併課原告綜合所得稅，
自無不合。次查納稅義務人如有所得稅法第十四條第一項各類之所得，即應依同法第
七十一條規定申報納稅，而所得稅法第九十五條之規定，僅係為加強課稅資料之正確
性，授予稽徵機關調查及督促扣繳義務人確實依規定扣繳，不可因稽徵機關未為調查
或督促扣繳義務人，即認納稅義務人就其取得之所得不負申報納稅之義務。又課稅與
否應由稽徵機關依法認定，非可由事業團體或機關自行認定之。是原告指稱「本件系
爭所得既經發放單位國防部中山科學研究院認定為免稅所得，自足堪信實」者，應屬
誤會。末查主張信賴保護原則者，須相對人有值得保護之信賴。系爭所得財政部並未
明釋其為免稅所得，且嗣後財政部台灣省北區國稅局大溪稽徵所又多次函請中科院提
示七十七年至八十二年支付非軍職員工「科技品位加給」及「技術津貼」之扣繳暨免
扣繳憑單等資料供核，該院均未予配合。七十七年度以前未對其取得科技品位加給等
核課，既係因中科院提供不確實之資訊（未依法扣繳）所致，自無主張信賴保護之餘
地。從而原告所訴並無足採,請予駁回等語。
　　理  由
按「左列各種所得，免納所得稅：一、．．．八、中華民國政府或外國政府，國際機
構、教育、文化、科學研究機關、團體，或其他公私組織，為勵進修、研究或參加
科學或職業訓練而給與之學金及研究、考察補助費等。但受領之學金或補助費，
如係為授與人提供勞務所取得之報酬，不適用之。」「個人之綜合所得額，以其全年
左列各類所得合併計算之．．．第三類：薪資所得：凡公、軍、警、公私事業職工薪
資及提供勞務者之所得：一、為薪資所得之計算，以在職務上或工作上取得之各種薪
資收入為所得額。二、前項薪資包括：薪金、俸給、工資、津貼、歲費、金、紅利
、各種補助費及按月或按年分期給付之退休金或養老金。．．．」分別為所得稅法第
四條第八款及第十四條第一項第三類所明定。次按「一、凡依職級按月定額發給者，
應屬各該研究人員之薪資所得，應於給付時依法辦理扣繳，所得人並應於年度結算申
報時合併申報課稅。二、如係按研究計劃個案給付、並非通案按職級按月給付者，則
為研究補助費，依法可免納所得稅。三、如屬第一種情形，中科院以往未依法扣繳，
所得人以往年度亦未申報納稅者，應即請中科院轉知各所得人自行向稽徵機關補報並
補繳應納稅款，可免予處罰，自六十九年一月起，中科院應於給付時依法扣繳，所得
人應於每年終後合併申報綜合所得稅。四、本案經報奉行政院六十八年十一月八日台
六十八財第一一二○四號函准予備查在案。」亦為財政部六十八年十一月三十日台財
稅第三八五○一號函釋在案。又「中科院給付非軍職人員之科技品位加給暨技術津貼
，免扣繳所得稅一案，與現行法令規定不合，奉示：本案應依法課徵所得稅；至追課
以往年度所得部分，請洽商財政部妥為處理．．．」復經行政院秘書長八十四年十月
十七日台八十四財三七○○七號函釋在案。本件原告八十二年度綜合所得稅結算申報
，漏報其配偶施勝雄取自中科院之薪資所得二五六、○五○元，案經被告查得，核定
補徵稅額三二、六六三元。原告不服，以系爭所得係研究補助費，依行為時所得稅法
第四條第八款規定，應屬免稅所得，且系爭所得係依研究計畫專案申請及依各員工參
與程度分別計算發放，並非定額給付，於會計上採按月給付僅屬權衡變通辦法，其性
質符合財政部六十八年十一月三十日台財稅字第三八五○一號函釋，稽徵機關逐年至
中科院查閱相關會計資料，亦對系爭所得未予扣繳一節未予置理，中科院據以認定系
爭研究補助費係屬免稅所得，應屬合法、適當，稽徵機關於經過數年後始為應稅主張
，有違信賴原則云云，申經復查結果，以原告之配偶施勝雄為中科院非軍職員工，八
十二年度領取自中科院薪資中之二五六、○五○元屬品位加給，為其所不爭，而中科
院之預算雖分別依計畫編列人事費支應員工之各項給與，然領受科技品位加給或技術
津貼之非軍職人員，無論配屬之單位或參與不同計畫，悉依該院所訂「科技人員品位
加給支給標準表」「技術員薪給標準表」之等級，每月按級定額領取科技品位加給或
技術津貼。中科院聘僱人員之約定事項亦載明薪給除實物代金及眷補費外，包括全部
給與，業經台灣省北區國稅局大溪稽徵所赴中科院查明無訛，並為中科院八十一年十
一月三日八十一訓誠字第一六八七三號函所明示，系爭品位加給自始即屬薪資所得，
自應依法合併申報繳稅，原核定並無不合，乃未准變更。原告仍不服，循序提起行政
訴訟，而為如前揭事實欄所載之主張。惟查中科院之預算雖分別依計畫編列人事費支
應員工之各項給與，但實際上領受「品位加給」或「技術津貼」之非軍職人員，無論
配屬之單位參與不同計畫，均依該院所訂「科技人員品位加給支給標準表」、「技術
員薪給標準表」之等級，每月按級定額領取科技品位加給或技術津貼。且該院與其聘
僱人員之約定事項亦載明所指薪給，除實物代金及眷補費外，包括全部給與，其非軍
職人員所領受之科技品位加給或技術津貼，核屬因提供勞務所取得之報酬，應無行為
時所得稅法第四條第八款免納所得稅規定之適用。再中科院八十一年十一月三日（八
一）訓誠字第一六八七三號函說明該院各類薪資扣繳所得稅狀況：「以該院於年度開
始即訂有各項研究計畫，並按照研究計畫逐月實施。各項研究計畫除一般經費外，為
獎勵科技人員竭盡心智參與研發工作，另編列研發人員研究補助費及技術津貼。為便
利作業，研發人員研究補助費係採按月發放方式，再經由成本歸戶手續，回歸計畫預
算內（研究補助費採個案給付，必將增加人力及作業之負擔，不符經濟效益）」等語
，足見中科院給付非軍職員工之品位加給及技術津貼之所得，屬經常性研究補助費給
與，且依職級按月定額支給，為提供勞務所取得之報酬，殊為明確。依首揭行為時所
得稅法第四條第八款但書及第十四條第一項第三類之規定，核非免稅之薪資所得，是
被告依法發單補徵稅款，於法並無不合。而首揭所得稅法之規定並未變更，僅解釋該
稅法之行政院及財政部之函釋變更，上開函釋之變更自應依法追溯至首開稅法頒佈時
生效適用，原告謂法律見解或行政命令縱有變更，應自新函令頒布日生效，基於信賴
利益原則不得追溯補徵云云，於法尚嫌無據。至系爭八十二年度之「品位加給」及「
技術津貼」，中科院於當期發放時，縱未依法扣繳，但該所得既非免稅所得，原告未
依法申報，且未逾核課期間，則被告依法予補徵，應無不合，原告訴稱被告及其上級
機關怠於事實之認定，而以扣繳憑單之製發與否為課稅之認定標準，實有悖依法課稅
原則者，亦無可採。綜上所述，被告核定原告漏報本期取自中科院給付之薪資所得二
五六、○五○元，補徵其當年度所得稅，並無違誤，一再訴願決定遞予維持，亦均無
不合。原告起訴論旨，難認為有理由，應予駁回。
據上論結，本件原告之訴為無理由，爰依行政訴訟法第二十六條後段，判決如主文。
中    華    民    國     八十八      年     十一     月     二十六      日
                    行 政 法 院 第 六 庭
                                審 判 長 評  事      鍾  曜  唐
                                         評  事      徐  樹  海
                                         評  事      高  啟  燦
                                         評  事      林  家  惠
                                         評  事      劉  鑫  楨
右  正  本  證  明  與  原  本  無  異
                                         法院書記官  陳  盛  信
中    華    民    國     八十八      年     十一     月     二十六      日
